臺灣高雄地方法院民事判決　　　　　 110年度雄簡字第1319號
原　　　告　蔡宜展　
訴訟代理人　盧凱軍律師
複訴訟代理　陳俊嘉律師
被　　　告　裕富數位資融股份有限公司

法定代理人　許國興　


訴訟代理人　謝奇哲　
上列當事人間請求確認本票債權部分不存在事件，本院於民國11
0年9月29日言詞辯論終結，本院判決如下︰
    主    文
確認被告所持有本院一０九年度司票字第六四八四號裁定上載之
本票債權本金部分於超過新臺幣貳拾參萬柒仟陸佰元部分對原告
不存在。
原告其餘之訴駁回。
訴訟費用由原告負擔二分之一，餘由被告負擔。
    事實及理由
一、按確認法律關係之訴，非原告有即受確認判決之法律上利益
    者，不得提起，民事訴訟法第247 條第1 項前段定有明文。
    所謂即受確認判決之法律上利益，係指法律關係之存否不明
    確，原告主觀上認其在法律上之地位有不妥之狀態存在，且
    此種不妥之狀態能以確認判決將之除去者而言( 最高法院27
    年度上字第316 號裁判參照) 。查被告持如附表所示票面金
    額新臺幣（下同）297,000 元本票1 紙（下稱系爭本票），
    向本院聲請就其中291,060 元及利息為本票強制執行之裁定
    ，經本院以109 年度司票字第6484號裁定准予強制執行之事
    實，有系爭本票及本院109 年度司票字第6484號民事裁定在
    卷可稽（見本院卷第123 、45頁）。而原告否認系爭本票債
    權存在，顯然兩造就系爭本票金額297,000 元其中291,000
    元及利息部分存在與否已發生爭執，如不訴請確認，原告在
    私法上之地位將有受侵害之危險，則原告提起本件確認本票
    債權不存在之訴，即有確認之法律上利益。
二、原告主張：被告執有以原告名義所簽發之系爭本票，業經被
    告聲請本院民事裁定准予強制執行在案（案列109 年度司票
    字第6484號) 。系爭本票雖確係由原告所簽發，但原告係於
    109 年8 月26日向被告借款20萬元，而簽發系爭本票，系爭
    本票之原因關係應為借貸。又原告為輕度智能不足之人，原
    告係在受訴外人趙子雲慫恿下，始以其所有車牌號碼000-00
    00號機車（下爭系爭機車）向被告借款，因原告無法瞭解簽
    發本票之目的，應有民法第88條意思表示錯誤之情，故以本
    起訴狀作為撤銷意思表示之通知。另原告有陸續清償上述借
    款，而非被告所主張之債權金額。是此，兩造票據債權不存
    在，爰依法提起本件訴訟等語。並聲明：確認被告持有本院
    109 年度司票字第6484號民事裁定對原告之債權不存在。
三、被告則以：原告原欲出賣系爭機車予訴外人方大吉，原告即
    向原告購買對其對方大吉之價金請求權，並支付20萬元予原
    告，然事後因原告與方大吉解除買賣契約，原告應立即返還
    被告20萬元，因原告無法立即返還，而簽訂購物分期付款申
    請暨約定書（下稱系爭約定書）含本票，約定分期總金額為
    297,000 元，並自109 年9 月26日起至113 年6 月26日止，
    每月26日攤還，給付金額為5,940 元，共分50期，倘未依約
    繳納款項，即喪失分期償還之期限利益，視為全部到期。原
    告目前已清償10期等語，資為抗辯。並聲明：原告之訴駁回
    。
四、本院得心證之理由：
    兩造對於系爭本票債權係原告所簽發及尚未獲全部清償並無
    爭執，是本件之爭點為：㈠原告簽發系爭本票之意思表示，
    是否得依民法第88條第1 項規定撤銷？㈡系爭本票簽發之原
    因關係為何？㈢被告對原告之系爭本票債權是否存在？茲分
    述本院得心證之理由如下：
  ㈠原告簽發系爭本票之意思表示，不得依民法第88條規定撤銷
    。
  ⒈按意思表示之內容有錯誤，或表意人若知其事情即不為意思
    表示者，表意人得將其意思表示撤銷之。但以其錯誤或不知
    事情，非由表意人自己之過失者為限，民法第88條第1 項定
    有明文。是依民事訴訟法第277 條前段規定及上述說明，原
    告主張其簽發系爭本票係基於錯誤之意思表示云云，已為被
    告所否認，自應先由原告就此部分對其有利之事實，負舉證
    責任。
  ⒉原告主張其係在受趙子雲慫恿下，始以系爭機車向被告借款
    等語，觀之原告與趙子雲LINE通話內容（見本院卷第25-37
    頁），原告知道要以系爭機車辦理貸款，且提供系爭機車型
    照予趙子雲，且原告並不否認被告匯款20萬元，由其領取完
    畢乙節，有原告存摺明細可證（見本院卷第41頁），顯然原
    告知悉向被告借款20萬元之情，既然原告知悉雙方借貸關係
    ，並提供行照辦理分期付款，足認原告主張其不知悉簽發系
    爭本票之意思等情，與常情不符。原告雖主張其為中度智能
    障礙之人，顯不能理解簽立系爭本票用意而簽立，承上所述
    ，觀之原告與趙子雲對話內容，原告知悉要辦理貸款，且擔
    心是否可以如期償還等語（見本院卷第34頁），顯然原告並
    非不具辨識一般文書內容之能力。而系爭本票上文義記載憑
    票准無條件兌付貳拾玖萬柒仟元，給付內容不僅以國字記載
    ，並於其上之購物分期付款申請暨約定書上另有記載一般人
    極易辨識之阿拉伯數字297000元（辦理分期金額20萬元，期
    數50、每期金額應繳5940），依照原告之智識程度應無不能
    辨識允諾給付之額度之可能。除此，原告復未提出任何原告
    簽發系爭本票係為錯誤意思表示之證據，供本院審酌，自難
    認定原告主張為真實。
  ㈡系爭本票簽發之原因關係為何？
  ⒈按票據乃文義證券及無因證券，票據上之權利義務悉依票上
    所載文義定之，與其基礎之原因關係各自獨立，票據上權利
    之行使不以其原因關係存在為前提。執票人行使票據上權利
    時，就其基礎之原因關係確係有效存在不負舉證責任。且若
    票據債務人以自己與執票人間所存抗辯之事由對抗執票人，
    依票據法第13條規定觀之雖非法所不許，仍應先由票據債務
    人就該抗辯事由之基礎原因關係負舉證之責任。惟當票據基
    礎之原因關係確立後，法院就此項原因關係進行實體審理時
    ，當事人於該原因關係是否有效成立或已否消滅等事項有所
    爭執，即應適用各該法律關係之舉證責任分配原則，而非猶
    悉令票據債務人負舉證責任（最高法院105 年度台簡上字第
    1 號判決意旨參照）。查：原告主張其簽發系爭本票之緣由
    係因原告向被告借款作為擔保云云，然為被告所否認而辯稱
    系爭本票係擔保系爭機車分期付款債務云云，則原告主張係
    借款之原因關係借款擔保，自應由原告負舉證責任。
  ⒉經查：
  ⑴被告抗辯系爭本票係附於系爭購物分期付款申請暨約定書上
    （見本院卷第123 頁），故系爭本票所擔保者為系爭購物分
    期付款債務云云。然被告先主張：方大吉向原告購買系爭機
    車，而被告支付方大吉支付20萬元後，取得方大吉對原告之
    價金請求權；嗣改稱：原告與方大吉簽訂買賣契約後，被告
    給付20萬元予被告，後因原告與方大吉解約無法返還被告20
    萬元，方簽立系爭購物分期付款申請暨約定書及系爭本票云
    云。然依上述系爭約定書內容，申請購物分期之人雖原告，
    然約定書上所載分期內容之商品名稱為系爭機車，然系爭機
    車之所有權人既原告，原告無須向被告簽立系系爭約定書以
    購買自己所有之機車，可認被告辯稱系爭本票係擔保系爭機
    車分期付款債務，應非實在。
  ⑵況依被告所抗辯其以20萬元之對價取得原告對方大吉之價金
    請求權，嗣因原告與方大吉解約無法返還被告20萬元，方要
    求原告簽立系爭約定書及系爭本票云云。惟觀之被告提出之
    指示付款同意暨約定書（見本院卷第121 頁），其上簽立日
    期係記載109 年8 月25日，被告則於翌（26）日方匯款20萬
    元至原告所有中華郵政帳號000000000000號帳戶（見本院卷
    第39-41 頁），然於同（26）日，原告卻又於系爭購物分期
    付款申請暨約定書及系爭本票上簽名，則被告所述為真，因
    原告與方大吉就系爭機車之買賣契約已解約，被告始要求原
    告於109 年8 月26日簽立系爭購物分期付款申請暨約定書及
    本票，然系爭機車之買賣契約既已解約，被告又何以需於同
    日匯付20萬元至原告所有系爭帳戶？益證被告所辯並不實在
    。
  ⑶是此，原告主張其簽發系爭本票之緣由係因原告向被告借款
    等語，應為事實。至原告主張既然被告係借款20萬元予原告
    ，則系爭本票之擔保金額應為借款本金20萬元云云。查，依
    兩造簽立之系爭約定書，記載分期付款本金「20萬元」，期
    數：50，每期應繳金額5940元等語。系爭本票上有記載：此
    本票供為分期付款買賣之分期款總項憑證，俟分期付款完全
    清償無變時，此本票自動失效，但如有一期未付，發票人就
    全部本票債務負清償等語，可認系爭本票擔保之範圍，包括
    分期款項總款項，亦即包括利息，是原告主張系爭本票僅有
    擔保本金20萬元云云，要難採信。再者，本件借款金額為20
    萬元，系爭約定書記載每月應償還5,940 元計算，本件借款
    之年利率為11.64 ﹪【（297,000-200,000 ）/200,000/50
    ×12＝11.64 ﹪】，又上開約定利率，並超過修法前及後週
    年百分之20及16之法定利率，固尚非法所不許，故系爭本票
    擔保之範圍應包括借款20萬元本金及利息97,000元甚明。
  ㈢原告主張已陸續清償10期分期等語，亦為被告所不爭執（見
    本卷第174 頁），足認原告已清償59,700元( 5,970 ×10＝
    59,700）。被告既對於原告積欠之分期總金額為為237,600
    元（297,000-59,7 00 ＝237,600 ）並不爭執，從而，原告
    提起本件訴訟，請求確認被告所持有本院109 年度司票字第
    6484號裁定上載之本票債權本金部分於超過237,600 元對原
    告不存在，為有理由，應予准許。
五、綜上，系爭本票所擔保之債權僅剩本金及利息237,600 元，
    原告訴請確認被告執有原告所簽發之系爭本票，於超過237,
    600 元（及自109 年10月27日起至清償日止，按週年利率百
    分之20計算之利息）部分，對於原告之本票債權不存在，為
    有理由，應予准許，逾此範圍之請求，於法無據，應予駁回
    。
六、本件事證已臻明確，兩造其餘攻擊、防禦方法及舉證，經本
    院審酌後，認對於判決結果不生影響，爰不一一論述，併此
    敘明。
七、訴訟費用負擔：民事訴訟法第79條。並依職權確定訴訟費用
    額如主文第3 項所示。
中    華    民    國   110    年    10    月    27    日
                  高雄簡易庭    法  官  張茹棻
以上正本係照原本作成。
如不服本判決，應於送達後20日內，向本院提出上訴狀並表明上
訴理由，如於本判決宣示後送達前提起上訴者，應於判決送達後
20日內補提上訴理由書（須附繕本）。
中    華    民    國   110    年    10    月    27    日
                                書記官  黃振祐